【裁判字號】    94,重訴,325
【裁判日期】    950630
【裁判案由】    返還所有物等
【裁判全文】
臺灣士林地方法院民事判決             94年度重訴字第325號
原      告  丁○○
                        25號.
            乙○○
            丙○○
共      同
訴訟代理人  李文中律師
            盧昱成律師
複代理人    林佩儀律師
被      告  戊○○
                        樓
上列當事人間請求給付借款事件，本院於民國95年6 月14日言詞
辯論終結，判決如下：
    主  文
原告之訴及假執行之聲請均駁回。
訴訟費用由原告負擔。
    事實及理由
一、原告主張：原告之被繼承人郭千儀於民國92年7 月21日死亡
    ，惟被告竟於92年7 月23日，擅自將郭千儀名下之竹懋科技
    股份有限公司（下稱竹懋公司）股票100 萬股，移轉登記於
    其名下，嗣被告更當選為竹懋公司之董事長。經原告遍尋遺
    物，查無被告與郭千儀間之股票買賣契約，亦無被告支付對
    價予郭千儀之紀錄，被告與郭千儀間並無轉讓股票之物權合
    意，其私自辦理過戶，已侵害原告因繼承而對系爭股票之所
    有權利，自構成侵權行為及不當得利，爰依民法第184 條第
    1 項、第213 條、第179 條等規定，提起本訴。並聲明：１
    、被告應將其持有之竹懋公司股票100 萬股返還原告全體共
    有人；２、願供擔保請准宣告假執行。
二、被告則以：被告係於91年12月5 日與竹懋公司代表人甲○○
    簽署讓股協議書，以新台幣（下同）2,250 萬元，購買竹懋
    公司股份150 萬股，並交付票載發票日為91年12月31日之支
    票以支付價款，屆期已兌現支票付清價款，嗣甲○○因公務
    繁忙，遲至92年7 月23日，始將被告購得之股份辦理繳交證
    券交易稅及過戶事宜。經查，郭千儀係偉訊科技股份有限公
    司（下稱偉訊公司）之前投資竹懋公司時指定登記之股東，
    當時並擔任竹懋公司之財務長，竹懋公司已分別於91年5 月
    31日、同年7 月2 日退回偉訊公司原投資之全數股款共3,20
    0 萬元，並取回登記於郭千儀名下之股票，該股份權利已非
    郭千儀或其繼承所有，原告請求並無理由等語，資為抗辯。
    並聲明：原告之訴駁回。
三、本件無爭執事項：
  (一)原告分別為郭千儀之兄弟姊妹，郭千儀已於92年7 月21日死
    亡，其無配偶及直系血親卑親屬，其父、母親郭阿涼、駱淑
    美業於92年8 月8 日向台灣台北地方法院聲明拋棄繼承，經
    該院准予備查在案，郭千儀之遺產，應由原告共同繼承。
  (二)被告名義曾於92年7 月23日向財政部台北市國稅局申報買賣
    受讓竹懋公司股份100 萬股，而繳納證券交易稅，繳款書所
    記載證券出賣人為郭千儀，日期為92年7 月23日，每股成交
    價額為10元。
  (三)被告現為竹懋公司之董事長。
  (四)偉訊公司之董事長為郭阿涼，郭千儀則為該公司之董事。偉
    訊公司曾先後於91年5 月3 日、7月2日收受竹懋公司之匯款
    2,000萬元 、1,200萬元。
    以上事實，有原告提出之台灣板橋地方法院檢察署相驗屍體
    證明書、台灣台北地方法院家事法庭通知、戶籍謄本、財政
    部台北市國稅局證券交易稅一般代徵稅額繳款書等影本、竹
    懋公司變更登記表，本院調取之偉訊公司登記基本資料查詢
    ，被告提出之華信商業銀行匯款委託書及偉訊公司收據影本
    存卷，以及證人甲○○提出之華信商業銀行匯出匯款明細表
    、匯款委託書、偉訊公司收據等可參，且為兩造所不爭執，
    堪信為真正。
四、本件爭點之論述：
    原告主張被告與郭千儀間並無股票買賣契約，被告亦無支付
    對價予郭千儀，其於郭千儀死亡後，私自辦理系爭股票之過
    戶，已侵害原告因繼承而對系爭股票之所有權利，構成侵權
    行為及不當得利等語，被告則以前詞置辯，是本件所應審酌
    之爭點應在於：郭千儀死亡時，是否仍有竹懋公司股份100
    萬股之權利？茲論述如下：
  (一)查，被告上開抗辯之情，業據其提出讓股協議書、票載發票
    日91年12月31日、面額2,250 萬元並指定受款人為竹懋公司
    之支票、華信商業銀行匯款委託書及偉訊公司收據影本等為
    證。而證人即原竹懋公司負責人甲○○亦到庭結證：偉訊公
    司原是公司股東，偉訊公司投資部分，股權登記在郭千儀和
    伊名下，郭千儀名下是1 千張，伊名下有3 千張，竹懋公司
    一開始資本額為100 萬元，90年12月19日第1 次增資為4,10
    0 萬元，這部分增資是郭千儀和伊名下部分，後來90年12底
    要第2 次增資為8,200 萬元，因要投資之產協股份有限公司
    、即偉訊公司之母公司要取消增資，並要求竹懋公司返還第
    1 次增資之3,200 萬元，所以竹懋公司依他們要求匯款到偉
    訊公司帳戶，1 次是91年5 月、1 次是91年7 月，才會有2
    張偉訊公司之收據，第2 次匯款之後，郭千儀將她名下股票
    蓋章轉讓出來，這些股票就暫時放著，後來找很多人，最後
    找到被告願意出資支持，他投資2,250 萬元，相當於1,500
    張（每張1,000 股）股份，每股15元，所以就跟被告簽協議
    書，當時沒有立即過戶，因為忙著產品開發，有些成效後，
    就由被告擔任董事長，所以後來才辦過戶，所以就將郭千儀
    名下1,000 張和我名下500 張股份轉到被告名下，過戶程序
    都由公司小姐辦的，主要是到國稅局繳證交稅，郭千儀原是
    公司的財務長，印章都是他自己保管，股票都是他自己蓋章
    後再交給公司，以10元面額報稅，是可以節省稅金等情在卷
    ，其並當庭提出股票背面「出讓人蓋章欄」已蓋妥郭千儀背
    書印文之股票一紙為憑。參以偉訊公司負責人、即郭千儀父
    親郭阿涼於台灣士林地方法院檢察署95年度偵字第808 號被
    告偽造文書案件（告訴人為原告丁○○），檢察官偵查時，
    亦證稱：偉訊公司曾先後2 次收到竹懋公司交付之款項共3,
    200 萬元，是郭千儀還給偉訊公司的錢等語，有上開偵查案
    件檢察官不起訴處分書及台灣高等法院檢察署95年度上聲議
    字第2133號處分書影本存卷足憑，堪認證人甲○○所述上開
    款項乃郭千儀出讓其名義之竹懋公司股份之對價，及郭千儀
    蓋章背書轉讓股票等情，確非子虛。
  (二)原告雖主張被告提出之讓股協議書並無郭千儀之簽章，可見
    甲○○出售被告之竹懋公司股票非郭千儀名下股票，甲○○
    亦無權代理郭千儀出售股票，竹懋公司交付偉訊公司之款項
    ，亦與被告盜用郭千儀名義移轉系爭股票無關，竹懋公司不
    能買回自己股東股份，股東退股應減資銷除股份，繳款書上
    之成交金額每股10元，與讓股協議書每股15元及日期均不符
    ，讓股協議書並非被告92年7 月23日移轉股票之原因債權關
    係云云。惟按：
  １、股份有限公司記名股票由股票持有人以背書轉讓之，無記
      名股票，則得以交付轉讓之。此為公司法第164 條所明定
      。而股票之過戶登記，僅係股票轉讓對抗公司之要件，並
      非生效要件，此觀諸同法第165 條第1 項規定即得明暸。
      是以，記名股票經背書轉讓，受讓人即為股票之合法持有
      人，在未過戶以前，亦可由股票持有人再行轉讓他人。至
      於向稅捐單位申報繳納證券交易稅，亦僅係向公司辦理過
      戶登記前，應先行之行政程序，核屬稅捐管理之問體，並
      非以稅務申報為買賣交易之成立或生效要件，是以，關於
      股票之買賣或交易契約之成立生效，以及股份轉讓之時間
      ，均應依當事人實質交易內容而定，而非以稅捐申報資料
      為唯一之憑證，苟交易當事人向稅捐機關申報之交易相對
      人、時間、價格，有與交易事實不符之情形，則屬稅務申
      報資料是否與事實相符及是否應補繳稅捐之問題，尚不影
      響實質交易內容之效力。
  ２、本件依前述證物及證人甲○○、郭阿涼所述之情，可知郭
      千儀於偉訊公司收受前述竹懋公司返還之投資款項3,200
      萬元後，即將其名義之竹懋公司股票背書轉讓予竹懋公司
      之代表人甲○○，郭千儀即已喪失就該等股票之權利，縱
      該等股票之轉讓，未立即辦理稅捐申報及過戶程序，於股
      票權利之轉讓亦無影響，嗣後竹懋公司及其代表人甲○○
      如何處分該等股票權利，即與郭千儀無涉，亦毋庸經郭千
      儀之同意或授權。而被告係與竹懋公司代表人甲○○簽署
      讓股協議書購買竹懋公司股票，該讓股協議書無郭千儀之
      簽章自屬當然，又竹懋公司代表人甲○○係處分其享有處
      分權之股票，亦無所謂無權代理郭千儀之問題。至於竹懋
      公司收回、收買股份，則為公司收回、收買股份是否符合
      公司法第167 條、第167 條之1 規定之問題，縱認有要件
      或程序不符上開規定之情事，亦屬公司負責人應否負賠償
      責任之問題，尚不影響收回或收買股份之效力，出讓公司
      股份之股東，於背書轉讓股票後，已喪失股票權利，已無
      公司股份，殆無疑義。另原告所指繳款書上之成交金額及
      日期與讓股協議書不符之問題，則屬稅務申報資料是否與
      事實相符之問題，於前述交易事實，亦無影響。原告上開
      主張均不足採。
    (三)綜上所述，郭千儀於91年7 月2 日偉訊公司收受竹懋公司
      返還之投資款項共3,200 萬元後，即已背書轉讓其名義之
      竹懋公司股票100 萬股，已喪失股票之權利，於其92 年7
      月21日死亡時，自無該等股份之權利，準此，該等股份即
      非屬郭千儀死亡時之遺產，原告亦無從因繼承而取得權利
      。原告主張被告私自辦理股票過戶，侵害原告因繼承而對
      系爭股票之所有權利，構成侵權行為及不當得利等情，自
      難憑採。至於原告之被繼承人郭千儀之遺產，應否計入竹
      懋公司股份100 萬股而予以課徵遺產稅，則為遺產稅課徵
      之問題，應由原告依循行政程序予以救濟，附此敘明。
五、從而，原告本於侵權行為、不當得利等法律關係，請求被告
    應將其持有之竹懋公司股票100 萬股返還原告全體共有人，
    為無理由，應予駁回。
六、原告之訴既經駁回，其假執行之聲請即失所附麗，應併予駁
    回。
七、本件事證已臻明確，兩造其餘攻擊、防禦方法，核與判決結
    果不生影響，爰不一一詳予論述，併此敘明。
八、據上論結，本件原告之訴為無理由，依民事訴訟法第78條、
    第85條第1 項，判決如主文。
中    華    民    國    95    年    6     月    30    日
                  民事第二庭  法  官  施月燿
以上正本證明與原本無異。
如對本判決上訴須於判決送達後20日內向本院提出上訴狀。
中    華    民    國    95    年    7     月    6     日
                              書記官  韓金發


司法院資訊處製作；財團法人民間司法改革基金會備份。
